臺灣臺中地方法院民事判決　　　　　　　　　　　九十三年度勞簡上字第一四號
　　上　訴　人　　發揚實業有限公司
　　法定代理人　　丙○○
　　訴訟代理人　　乙○○
　　被　上訴人　　甲　○
　　訴訟代理人　　丁○○
右當事人間給付資遣費等事件，上訴人對於中華民國九十三年四月七日，本院臺中簡
易庭九十二年度中勞簡字第一三號第一審判決提起上訴，本院於民國九十三年十一月
五日言詞辯論終結，判決如左：
    主    文
上訴駁回。
第二審訴訟費用，由上訴人負擔。
    事實及理由
一、被上訴人起訴主張：民國（下同）九十年二月二日起，受僱於上訴人，擔任清潔
    員之工作，於九十二年六月八日，奉派至台中工業區加班，途中不幸發生車禍，
    導致顱內出血及右下肢骨折，經住院治療後於同年七月一日出院，並經醫師囑咐
    回家靜養及定時回院復健，初步預估於九十二年九月三十日可恢復工作；惟於九
    十二年九月中旬，被上訴人電告上訴人醫療已告段落，請安排復職事宜，上訴人
    竟以被上訴人契約到期，且公司不缺員工為由，告知無法安排回公司任職，並於
    九十二年十月二日，未經預告終止雙方勞動契約；又上訴人於被上訴人發生職業
    災害期間，僅代為向勞工保險局申請傷病給付八千八百二十元，經被上訴人申請
    ，於九十二年十一月十九日，在台中縣政府勞工局勞資爭議協調會中，上訴人以
    勞工保險局因被上訴人無照駕駛輕型機車，致無法以職業災害方式補償為由，僅
    同意支付病假期間工資二千五百二十元，為此提起本件訴訟，請求上訴人應再給
    付下列款項：職業災害補償一十萬一千零六十元；預告期間工資及資遣費八萬六
    千九百三十四元。
二、上訴人於原審就被上訴人主張之任職期間，及被上訴人於九十二年六月八日，因
    無照騎乘機車在前往台中工業區加班途中發生車禍，導致顱內出血及右下肢骨折
    等事實，固不爭執，惟以上訴人於被上訴人車禍受傷後，即向勞工保險局申請職
    業災害補償，然被上訴人於九十二年六月二十五日，接獲勞工保險局保給簡字第
    九一○○八六一四號函，通知須填具「勞工保險被保險人上下班、公出途中發生
    事故而致傷害證明書」，並檢附被上訴人駕駛執照正、背面影本送局憑辦後，始
    知被上訴人雖於上班途中車禍受傷，但因其係無照駕駛，違反「勞工保險被保險
    人因執行職務而致傷病審查準則」第十八條之規定，並不符職業災害補償要件，
    嗣後勞工保險局亦於九十二年十月七日，以保給醫字第○九二一○二六九八○函
    要求被上訴人繳回一萬一千一百四十七元醫療補償，被上訴人請求上訴人給付職
    業災害補償，於法不符。上訴人於九十二年九月一日，改為被上訴人申請普通傷
    害補償，且在同年九月十五日補件向勞工保險局申請，業經勞工保險局核付八千
    八百二十元傷病給付；又被上訴人於九十二年十一月十九日，向台中縣政府勞工
    局申請調解，上訴人同意補發被上訴人六日半薪及每年七日特別休假工資共計八
    千四百元；另勞保局已補償被上訴人普通傷病工資二十四日，應均得予抵充本件
    補償額。被上訴人出院後居家療養期間，曾於九十二年十一月十二日，到上訴人
    公司，上訴人除允諾於其康復後歡迎立即復職上班外，並於九十二年十一月二十
    六日發文為憑，詎被上訴人在接受該函後，竟在九十二年十二月八日，函告不接
    受上訴人安排及要依法律途徑解決之意，契約既未終止，被上訴人何有請求給付
    預告期間工資及資遣費之權利可言等語置辯。
三、本件原審對於被上訴人之前述請求，認上訴人應給付被上訴人醫療補償費用一萬
    三千六百五十五元、工資補償九萬七千五百五十七元，扣除上訴人已給付二千五
    百二十元工資，及勞工保險局給付之八千八百二十元傷病給付，判決上訴人應給
    付被上訴人九萬九千八百七十二元，及自九十三年一月九日起，至清償日止，按
    年息百分之五計算之利息。並就被上訴人前開勝訴部分依職權宣告假執行，其餘
    資遣費、預告工資之請求，則駁回被上訴人第一審之訴；上訴人就其敗訴部分聲
    明不服，並陳稱：被上訴人係「無照騎乘機車」，勞工保險局以其違反勞基法第
    五十九條規定，不符合「職業災害補償」條件，不予賠償，原審卻判決上訴人補
    償，顯有違誤。且被上訴人應依民法第一百八十四條前段、民法第一百九十三條
    、民法第一百九十五條，侵權行為損害賠償求償，更可按「汽車強制責任險」規
    定，向保險公司申請賠償，原審卻判決上訴人補償，上訴人就此難以甘服，另被
    上訴人係因車禍受傷無法上班，且於康復後上訴人並未拒絕其繼續工作，亦未終
    止僱傭關係，然原審卻判決上訴人需給付資遣費，且原審對判決上訴人應補償被
    上訴人九萬九千八百七十二元，究係如何計算，亦無詳細說明上訴人無從信服等
    語資為抗辯，並聲明求為廢棄原判決，廢棄部分，應駁回被上訴人在第一審簡易
    之訴及其假執行之聲請；被上訴人則求為判決駁回上訴。
四、兩造經協議整理爭點及簡化如下：
（一）不爭執之事實：
  １、被上訴人自九十年二月二日起，受僱於上訴人，擔任清潔員之工作，於九十二
      年六月八日奉派至台中工業區加班，途中發生車禍，導致顱內出血及右下肢骨
      折，經住院治療後於同年七月一日出院，支出醫療費用一萬三千六百五十五元
      。
  ２、上訴人於被上訴人發生職業災害期間，僅代為向勞工保險局申請傷病給付八千
      八百二十元，且經上訴人申請，於九十二年十一月十九日台中縣政府勞工局勞
      資爭議協調會中，上訴人以勞工保險局因被上訴人無照駕駛輕型機車致無法以
      職業災害方式補償為由，僅同意在支付病假期間工資二千五百二十元，並給付
      八千四百元特別休假工資。
  ３、被上訴人每月工資二萬五千九百元，自九十二年六月八日，至同年九月三十日
      止，合計工資為九萬九千二百四十五元。
（二）爭執之事項：
  １、被上訴人於九十二年六月八日無照駕駛機車，於前往台中工業區加班途中受傷
      ，上訴人是否應依勞動基準法第五十九條規定，負有醫療費用及工資補償之責
      任？
  ２、上訴人抗辯：因被上訴人受傷可依汽車強制責任保險，向保險公司請求賠償，
      而未請求，且被上訴人如果沒有肇事責任，亦可向肇事之對方請求賠償，故上
      訴人不負補償責任，有無理由？
  ３、上訴人可否以被上訴人所領取的團體保險之醫療給付九千九百七十八元，抗辯
      抵扣被上訴人請求補償之金額？
五、得心證之理由：
（一）本件被上訴人自九十年二月二日起，受僱於上訴人，擔任清潔員之工作，於九
      十二年六月八日，奉派至台中工業區加班，途中發生車禍，導致顱內出血及右
      下肢骨折，經住院治療後於同年七月一日出院，支出醫療費用一萬三千六百五
      十五元，被上訴人於駕駛機車時，並未領有機車駕駛執照等事實，為兩造所不
      爭執。惟就被上訴人所受災害，是否為職業災害，上訴人是否應對被上訴人負
      補償醫療費用及工資之責任，兩造有所爭議，經查：
  １、按勞動基準法第五十九條職業災害補償之立意，無非係因近代的事業經營，由
      於機械或動力的使用，或由於化學物品或輻射性物品的使用，或由於工廠設備
      的不完善，致使勞工傷病、死亡或殘廢。勞工一旦不幸遭受職業上的災害，往
      往使勞工及其家屬的生活陷於貧苦無依的絕境，勞工若因執行業務而發生職業
      上的災害，當然應由雇主負賠償或補償的責任。且就職業災害補償，在傳統解
      釋上，一般均認為須勞工因就業場所或作業活動，及職業上原因造成之傷害，
      即造成職業災害之原因，須雇主可得控制之危害始有適用，若危險發生之原因
      非雇主可控制之因素所致，此即所謂「業務起因性」，乃指伴隨著勞工提供業
      務時所可能發生之危險，已經現實化（即已經實現、形成），且該危險之現實
      化，為經驗法則一般通念上可認定。至於判斷所發生之災害是否具有業務起因
      性，其前提要件則是必須肯定該災害之發生具有「業務遂行性」，也就是說災
      害之發生，原則上必須是處於業務遂行狀態下。而所謂「業務遂行性」是指勞
      工依據勞動契約在雇主支配狀態下提供勞務之。易言之，勞工於罹患職業災害
      時，必須處於雇主所得指揮監督下之狀態。災害之發生具有業務遂行性者，大
      約可歸納為下列三種狀況之一：（１）在雇主支配管理下從事工作（例如一般
      在雇主指揮監督下服勞務）。（２）在雇主支配管理下但未從事工作（例如待
      機時間）。（３）雖在雇主支配下（受雇主命令），但未在雇主管理（現實的
      監督）下從事工作（例如受雇主之命令出差）。而勞工於上下班途中遭遇交通
      意外等事故而導致死傷殘病者，一般稱之為「通勤災害」，如果該通勤災害有
      職災保險等相關補償規定之適用時，則稱之為「通勤職災」。至於通勤災害是
      否得視為職業災害，而有職災補償規定之適用，各國規定不盡相同，不過從法
      的適用觀點加以區分，大致可分為如下三種類型：第一類型為「一般通勤災害
      」，即由於通勤途中不在雇主所得指揮監督範圍內，因此不具有職災判斷標準
      之一的業務遂行性，完全無法適用職災補償法制，只能視為一般性事故處理，
      充其量只有侵權行為損害賠償問題。第二類型為「職災性通勤災害」，即通勤
      途中所受災害，雖然原則上非屬雇主指揮監督下之典型職業災害性質，但針對
      某些特定與雇主指揮監督有因果關係存在之事故，得例外地肯定其業務遂行性
      ，而有保險等相關職災補償規定之適用。第三種類型為「保護性通勤災害」，
      亦即通勤災害雖然與職業災害性質不同，非屬職災補償之對象，但所受災害態
      樣如該當法定通勤災害要件時，得視為職業災害，而受有職災補償法制之保護
      。我國勞動基準法第五十九條雇主之職災補償責任，未規範雇主需對於勞工因
      通勤所發生之災害亦需負責，惟基於保護勞工之立場，實務上對勞工通勤所發
      生之災害，應否屬職業災害，已採較寬之解釋，即對於勞工因為盡其對雇主服
      勞務之義務，而於上下班途中所發生之「通勤災害」，業採視為「通勤職災」
      之見解，亦即將「通勤災害」認為係「職業災害」（最高法院八十一年台上字
      第二九八五號判決參照），且現行勞工保險被保險人因執行職務而致傷病審查
      準則第四條第一項規定，亦採同樣之見解。本件被上訴人係奉上訴人之命，至
      上訴人公司以外之台中加工業區加班，而於途中發生系爭車禍災害，就被上訴
      人係奉上訴人之命，至上訴人公司以外之台中加工業區加班，而於上班途中發
      生災害一節，客觀上與勞工於上下班途中遭遇交通意外之通勤職災，應屬相同
      ，是依前述說明，被上訴人奉上訴人之命，至上訴人公司以外之台中加工業區
      加班，於途中發生系爭車禍災害，應屬職業災害。
  ２、上訴人雖抗辯：被上訴人因未具機車駕駛執照，其於上、下班間發生車禍，該
      災害依勞工保險被保險人因執行職務而致傷病審查準則第十八條規定，應非屬
      職業災害云云。按被保險人於第四條之規定，而未領有駕駛車種之駕駛執照駕
      車者，不得視為職業災害，勞工保險被保險人因執行職務而致傷病審查準則第
      十八條規第二款，固定有明文，惟查：系爭勞工保險被保險人因執行職務而致
      傷病審查準則，乃勞工保險中央主管機關行政院勞工委員會所頒布，以供勞工
      保險局審核勞工是否得請領職業災害給付之審查準則，其屬一般行政命令，固
      得作為法院判斷事件之參考，惟其非屬法律，其就職業災害認定之見解，對法
      院認定勞工所受災害是否屬職業災害，本無拘束力，且依其規定之體系，於該
      法第四條就勞工「通勤災害」視為「職業災害」，而於同法第十八條，復規定
      於特殊條件下通勤災害不得視為職業災害，向勞工保險局請領職業災害給付，
      顯是以該法第十八條規定，作為勞工所受通勤職災，不得請求職業災害給付之
      除外條款，解釋上該審查準則確係將勞工通勤災害，視為職業災害，應屬無疑
      ，僅是於該法第十八條，就勞工通勤災害請領勞工保險職業災害給付，作除外
      規定而已，尚難認該審查準則就勞工通勤災害為職業災害，採否定之見解，上
      訴人引用上開勞工保險被保險人因執行職務而致傷病審查準則第十八條規定，
      抗辯被上訴人所受之通勤災害非屬職業災害，尚難採信。
（二）至於上訴人抗辯：被上訴人車禍受傷，可依強制汽車責任保險，向保險公司請
      求賠償，而未請求；且被上訴人如果沒有肇事責任，亦可向肇事之對方請求賠
      償，故上訴人不負補償責任云云，惟查：本件被上訴人發生職業災害，本有依
      勞動基準法第五十九條規定，向上訴人請求補償醫療費用、及補償不能工作期
      間工資之權利，縱如上訴人所言，被上訴人因系爭車禍亦得請領強制汽車責任
      保險給付，及得對肇事者請求損害賠償，惟此為被上訴人之權利，而該等請求
      賠償之權利，與前述被上訴人得請求上訴人依法補償之權利，並不衝突，且法
      律就該等請求補償及請求賠償之權利，固有扣除之規定，惟並無優先行使順序
      之規定，自不得謂被上訴人未行使該等保險給付及損害賠償請求權，即認被上
      訴人不得向上訴人請求補償，上訴人抗辯被上訴人因未行使強制汽車責任保險
      給付請求權，及對事者請求損害賠償，上訴人即對被上訴人不負補償責任，顯
      無理由。
（三）按勞動基準法第五十九條規定：「勞工因遭遇職業災害而致死亡、殘廢、傷害
      或疾病時，雇主應依左列規定予以補償。但如同一事故，依勞工保險條例或其
      他法令規定，已由雇主支付費用補償者，雇主得予以抵充之：一、勞工受傷或
      罹患職業病時，故雇主應補償其必需之醫療費用。職業病之種類及其醫療範圍
      ，依勞工保險條例有關之規定。二、勞工在醫療中不能工作時，雇主應按其原
      領工資數額予以補償。．．．」；又內政部七十四年八月十日台內勞字第三二
      八五四八號函：「雇主依勞工保險或為勞工投保商業保險者，得就勞工保險給
      付或該商業保險中，由雇主擔負保險費所得保險給付，抵充勞動基準法所定職
      業災害補償費。因此不足之部分仍應由雇主補足。」、行政院勞工委員會八十
      七年五月七日台勞動三字第○一七六七六號函：「由雇主負擔保險費為勞工投
      保商業保險者，勞工所領之保險給付，雇主得用以抵充勞動基準法第五十九條
      各款所定雇主應負擔之職業災害補償費用，惟不足之部分雇主仍應補足。」；
      又按「依勞動基準法第五十九條第一款規定，雇主之補償範圍並非悉與勞保醫
      療給付相同，亦即並非勞工已參加保險者，雇主即不必補償其醫療費用，否則
      同條但書即不必規定雇主得就勞保已給付之部分主張抵充，是勞工已參加保險
      者，雇主僅得依勞基法第五十九條第一項規定，就勞工保險已支付部分主張抵
      充；勞工保險不給付部分，仍應由雇主補償。又勞工因職業災害受傷，其所需
      之掛號費，乃就診所必需之醫療費用，應在雇主補償之範圍。」（最高法院八
      十六年臺上字第二二九四號判決參照）。經查：
  １、本件據被上訴人於原審提出之澄清醫院收據影本四紙、賴中醫診所收據影本一
      紙、財團法人私立中國醫藥學院附設醫院收據影本十三紙、賢德醫院收據影本
      五紙、宥霖中醫診所診斷收據影本五十五紙所載，可知被上訴人因本件職業災
      害所支出之醫療費用計為一萬三千六百五十五元（澄清2755元、賴中醫診所
      5400 元、中國醫藥學院1500元、賢德醫院800元、宥霖中醫診所3200元，共計
      13655 元），被上訴人請求上訴人補償，自屬有據。又據上訴人提出之勞工保
      險局現金給付九十二年九月通知表影本所載，上訴人已依法向勞工保險局申請
      傷害醫療給付，且經勞工保險局核付八千八百二十元，為兩造所不爭執，則依
      勞動基準法第五十九條之規定，上訴人自可主張就此數額抵充對被上訴人之職
      業災害補償額。再者，被上訴人任職期間，上訴人有與被上訴人合意而投保團
      體意外險，被上訴人就系爭災害，已依該團體保險取得九千九百八十八元之傷
      害保險給付之事實，為兩造所不爭執，並有上訴人所提出之團體保險單一份，
      在卷可參，惟該團體保險，被上訴人每月應付之保險費一百零九元，其中一百
      元為被上訴人自付，並由上訴人於月薪中扣除，而被上訴人為上訴人給付部分
      ，則為每月九元之事實，為兩造所不爭執，按系爭團體保險大部分之保險費，
      既由被上訴人所支付，上訴人僅為被上訴人每月繳付九元保險費，上訴人抗辯
      該等團體保險給付，應全額自其應補償額中扣除，顯失公平，本院認系爭團體
      保險保險費用，既由兩造共同給付，該保險利益自應由兩造依繳納之保費比例
      分配，是上訴人與被上訴人每月所繳之保險費各為九元及一百元，依此計算比
      例，上訴人就上開團體保險給付得享有百分之八之利益，即上訴人得主張抵扣
      之金額為七百九十九元，是被上訴人得請求上訴人補償之醫療費用額計為四千
      零三十六元（即13655元-8820元-799元），其逾此金額之請求，即屬無據。
  ２、又被上訴人主張上訴人應補償被上訴人醫療期間不能工作時之工資，是請求上
      訴人給付自九十二年六月八日起，至同年九月三十日止之工資，共計九萬九千
      二百四十五元，扣除上訴人前已支付之二千五百二十元，上訴人應再補償被上
      訴人工資九萬六千七百二十五元，上訴人則抗辯其已補償被上訴人六日半薪，
      及每年七日特別休假工資八千四百元，且勞工保險局已補償被上訴人普通傷病
      工資二十四日，應得與本件工資補償抵充云云。然查：
      （１）依被上訴人於原審提出之勞工保險被保險人投保資料表記載，上訴人為
            被上訴人投保之月投保薪資等級，自九十一年十一月一日起，至九十二
            年十月二日止，為每月二萬五千二百元；又被上訴人於原審提出之潭子
            加工區郵局客戶歷史交易清單，其記載被上訴人自九十一年九月份，至
            九十二年五月份之工資，分別為二萬五千一百二十五元、二萬四千八百
            十九元、二萬四千一百十九元、二萬七千五百六十九元、二萬四千三百
            十九元、二萬四千三百十九元、二萬三千三百十九元、二萬四千一百十
            九元、二萬四千六百十九元、二萬四千三百十九元；另被上訴人每月遭
            上訴人扣除之勞工保險費為七百二十四元，健保費七百五十七元，團體
            保險費一百元，復為上訴人所不爭執，並有被上訴人所提之薪資條二份
            在卷可參，是被上訴人於發生職業災害前最近一個月正常工作所得，為
            九十二年五月份薪資所得，即上訴人匯入被上訴人帳戶之二萬四千三百
            一十九元，加當月所扣除之勞保、健保、團體保險費為二萬五千九百元
            （24319元+724元+757元+100元），被上訴人主張其每月原領為工資二
            萬五千九百元，應屬真實。依勞動基準法施行細則第三十一條第一項規
            定：本法第五十九條第二款所稱原領工資，其為計月者，以遭遇職業災
            害前最近一個月正常工作時間所得之工除以三十所得之金額為其一日工
            資。是被上訴人發生職業災害前最近一個月正常工作所得為二萬五千九
            百元，除以三十日，每日為八百六十三元（元以下四捨五入）。
      （２）又被上訴人主張其因職業災害受傷醫療不能工作期間，為自九十二年六
            月八日起，至同年九月三十日止，計一百一十五日，為上訴人所不爭執
            ，則依上所述規定，被上訴人得請求上訴人補償該期間之工資，被上訴
            人每日工資為八百六十三元，得請求補償之工資，計為九萬九千二百四
            十五元（863元x115日，原審誤計為九萬七千五百五十七元），惟上訴
            人前已給付予被上訴人之二千五百二十元應予扣減；至於上訴人所辯已
            補發被上訴人六日半薪級每年七日特別休假工資計八千四百元，核與本
            件工資補償無關，而有關勞工保險局已核付被上訴人普通工資二十四日
            之部分，亦未見上訴人提出任何具體之證據證明之，應認上訴人所辯不
            足採。是被上訴人於本件得請求上訴人再為補償工資為九萬六千七百二
            十五元（99245元－2520元，此部分原審誤算為九萬五千零三十七元）
            。
六、綜上所述，被上訴人因系爭職業災害，得請求上訴人補償醫療費用一萬三千六百
    五十五元、工資補償九萬九千二百四十五元，扣除上訴人已給付二千五百二十元
    工資，及勞工保險局給付之八千八百二十元傷病給付，與團體保險傷害給付七百
    九十八元，上訴人應再給付被上訴人一十萬零七百六十三元（13655元+99245元
    -2520元-8820元-799元），原審判決上訴人應給付九萬九千八百七十二元，及自
    九十三年一月九日，起至清償日止，按年息百分之五計算之利息；並就被上訴人
    前開勝訴部分依職權宣告假執行，並無違誤（原審駁回被上訴人第一審之訴部分
    ，因被上訴人未上訴而確定）；上訴人仍執陳詞，就其敗訴部分聲明不服，求為
    廢棄原判決，為無理由，應予駁回。
七、本件事證已臻明確，兩造其餘主張及舉證，經審酌後，核與本件判決結果並無影
    響，爰不逐一論述。
八、據上論結，本件上訴為無理由，依民事訴訟法第四百三十六條之一第三項、第四
    百四十九條第一項、第七十八條，判決如主文。
中　　　華　　　民　　　國　　　九十三　　年　　十一　　月　　二十六　　日
                                    臺灣臺中地方法院勞工法庭
~B審判長法官　張瑞蘭
~B　　　法官　林宗成
~B　　　法官  王金洲
右為正本，係照原本作成。
本判決不得上訴。
中　　　華　　　民　　　國　　　九十三　　年　　十一　　月　　二十六　　日
~B法院書記官
